【裁判字號】    96,易,1259
【裁判日期】    970327
【裁判案由】    詐欺
【裁判全文】
臺灣臺南地方法院刑事判決              96年度易字第1259號
公  訴  人  臺灣臺南地方法院檢察署檢察官
被      告  丙○○
選任辯護人  李慶榮律師
            孫守濂律師
上列被告因詐欺案件，經檢察官提起公訴（96年度偵字第7651號
），本院判決如下：
    主  文
丙○○共同連續意圖為第三人不法之所有，以詐術使人將第三人
之物交付，處有期徒刑壹年貳月，減為有期徒刑柒月。
    事  實
一、丙○○係景茂燈具有限公司（址設高雄市○○區○○路57號
    ，下簡稱景茂公司）股東，王秋河（另行通緝）係景茂公司
    負責人，二人共同基於概括之犯意聯絡，意圖為景茂公司不
    法之所有，明知景茂公司財務不佳，需借用他人支票充為業
    務往來客票向他人調借現金，而於民國95年2月至6月間，由
    丙○○、王秋河分別以電話向丁○○佯稱：因景茂公司投標
    工程，需要借用空白支票，致丁○○陷於錯誤，同意將葉盛
    元（丁○○之弟）之彰化商業銀行西臺南分行空白支票7紙
    （帳號00000000，票號為：CK- 0000000、CK-0000000、
    CK-0000000、CK-0000000～CK-000 0000）借予丙○○、王
    秋河供渠等使用。丙○○、王秋河分別赴臺南市○○區○○
    路425號向丁○○取得上開支票，並將其中CK-0000000及
    CK-00000000紙支票完成發票行為（CK-0 000000號票據日
    期為95年7月30日，面額為615,000元CK-0000000號票據日期
    為95年8月19日，面額為612,200元）並佯稱該2紙支票為客
    戶往來客票，持向甲○○借款，雙方乃以景茂公司及宏茂企
    業股份有限公司（下簡稱宏茂公司）之名義簽訂借款契約為
    憑。另景茂公司復將其餘5紙空白支票亦完成發票行為，持
    向第三人調借現金。嗣丁○○因借予丙○○、王秋河之上開
    7紙支票陸續跳票，葉盛元負有總計2,025,775元之票據債務
    ，而丙○○、王秋河均避不處理，乃知受騙。
二、案經丁○○訴由臺南市警察局第四分局報告臺灣台南地方法
    院檢察署檢察官偵查起訴。
    理  由
甲、程序方面：
    按現行刑事訴訟法為保障被告之反對詰問權，排除具有虛偽
    危險性之傳聞證據，以求實體真實之發見，於該法第一百五
    十九條第一項明定被告以外之人於審判外之言詞或書面陳述
    ，除法律有規定者外，不得作為證據。而刑事訴訟法第一百
    五十九條之一至一百五十九條之四有傳聞法則之例外規定，
    且被告以外之人於審判外之陳述，雖不符前四條之規定，而
    經當事人於審判程序同意作為證據，法院審酌該言詞陳述或
    書面陳述作成時之情況，認為適當者，亦得為證據；當事人
    、代理人或辯護人於法院調查證據時，知有第一五九條第一
    項不得為證據之情形，而未於言詞辯論終結前聲明異議者，
    視為有前項之同意，刑事訴訟法第一百五十九條之五定有明
    文。本件被告並未就被告以外之人於審判外之陳述有所爭執
    ，且迄於言詞辯論終結前，均未主張有刑事訴訟法第一百五
    十九條第一項不得為證據之情形，且經本院審酌後，亦認被
    告以外之人所為之陳述，並無不適當之情形，應認均有證據
    能力，合先說明。
乙、實體方面：
一、本件被告及王秋河在95年2月至6月間，分別向丁○○拿取以
    葉盛元為發票人、帳號：00000000、付款人：彰化銀行西台
    南分行、票據號碼：CK-0000000、CK-0000000、CK-0000000
    、CK -0000000、CK-0000000、CK-0000000、CK-0000000、
    票據日期及金額均空白、蓋有發票人葉盛元印鑑章之空白支
    票7張。其中票據號碼CK-0000000及CK-00000000紙支票，
    嗣後已完成發票行為，持向宏茂企業股份有限公司借款。而
    其餘5張支票亦完成發票行為，持向第三人調借現金，但7張
    支票經提示後均已退票，退票總金額共計為兩百零二萬五千
    七百七十五元乙節，為被告所不爭執之事實，且據證人丁○○、甲○○證述明確，及有借款契約書、支票及退票理由單
    各2紙、葉盛元票據資訊連結作業單及證人丁○○提出之支
    票簿附卷可參，事證明確，可信為真正。
二、雖被告丙○○否認有何詐欺犯行，辯稱：伊僅是公司股東，
    實際負責人是王秋河，當初是王秋河以公司投標工程為由向
    告訴人借上開7紙空白支票，伊事後才知道。且借到的空白
    支票後來完成發票行為，持向甲○○調借的錢是匯到景茂公
    司帳戶內，伊並未拿到錢。且景茂公司向告訴人調借的空白
    支票不只有7張，一共是12張，雙方之前即有調借票據之情
    形，並約定票款均由景茂公司負責，逕行存入葉盛元的支票
    帳戶內，告訴人陸續出借的12張支票，除訟爭7張支票外，
    另外4張支票均由景茂公司依約匯入葉盛元帳戶內，其餘支
    票退票，係因王秋河淘空公司資金所致。並無公訴意旨指稱
    景茂公司因財務不佳，施以詐術之情形。因此告訴人出借支
    票之原因，實係告訴人與王秋河有上開約定，亦即無需負擔
    票據兌付之責，並信任景茂公司長久以來之信用所致，非因
    誤信景茂公司要標工程所需而陷於錯誤之結果云云。然查：
  (一)本件告訴人丁○○告訴遭被告及王秋河共同詐騙而交付之物
    ，為上開7張空白支票，並非景茂公司嗣後持支票向證人甲○○借得之款項。且景茂公司嗣後將其中2紙支票完成發票
    行為，並陳稱為往來客票，持向甲○○借得之款項，係本於
    宏茂公司與景茂公司間之消費借款契約而來，與本件詐欺行
    為無涉。故被告以向甲○○調借的錢，並未匯入伊個人帳戶
    內為由，辯稱無詐欺犯意，自非可採。
  (二)至於景茂公司與告訴人間是否之前即有調借空白票據之情，
    及有無施用詐術向證人丁○○借得空白支票乙節，雖被告提
    出匯款單據4張，證明景茂公司有匯款至葉盛元開立之支票
    帳戶內之事實。但據證人丁○○到庭證稱：雙方都是貨款上
    的往來，但是有時候先付貨款，之後才結算，沒有金錢或客
    票上的週轉。（問：被告提出之匯款單有匯款到葉盛元的帳
    戶，這是付何種錢？）是之前我們有先開支票給付給被告公
    司的貨款，但被告在票據還沒有到期之前就先向我們拿貨款
    ，可是票據已經先存入銀行帳戶，所以票據到期的時候，被
    告要把票款匯到葉盛元的支票帳戶等語。顯見，證人丁○○
    既否認與景茂公司間有票據借用之情，且對景茂公司匯款至
    葉盛元帳戶內提出說明。則以景茂公司與丁○○間有業務上
    往來關係，雙方必然會有金錢互動，因此，該4紙匯款單僅
    足認定景茂公司有匯款至葉盛元支票帳戶內之事實，尚難遽
    以認定證人丁○○與景茂公司間確有票據借用之情。
  (三)再據證人丁○○證稱：我之所以會借票給景茂公司，是因為
    被告在電話表示工程投標需要用支票供擔保，支票並不需要
    押日期、金額，要我們放心，支票不可能會流通，而且如果
    有得標的話，他才會跟我們聯絡。（問：被告共借了幾張票
    ？情形為何？）共借七張。前兩次或三次都是被告自己到臺
    南拿的，共拿了四張，最後一次是拿三張，但該次是王秋河
    過來拿的。因為我們跟被告比較熟，而且被告有先電話知會
    ，所以我們都相信他，沒有讓被告簽單據，最後一次是因為
    王秋河比較不熟，我們才會讓王秋河簽單據，而且該次我們
    也有打電話向被告確認有要請王秋河來拿票。我們開出來的
    支票，會（在支票存根）註明開給哪些廠商、日期、金額。
    我們拿給被告的支票比較特殊，因為是空白的，所以沒有金
    額跟日期。（問：備註欄上簽有王秋河的名字，情形為何？
    ）王秋河是被告叫他過來跟我拿票的，我就請王秋河簽名為
    證，上面有記載「丙○○借4張空白支票僅作〝標工程〞用
    之依據結標後退還（以上支票未載任何字樣不作流通用）」
    。這些字是王秋河來借票當時寫的，所以王秋河才會在最後
    緊接著簽名。（問：如果被告不是以標工程的理由向你們借
    票，你是否願意借被告空白支票？）一定不會，如果借票的
    話，會寫上金額、日期，不然如果上面填寫的是天文數字，
    我們也付不起。（問：你是相信被告向你保證要標工程，而
    且不會流通，所以才借他這七張支票？）是的等語（參見本
    院97年3月13日審理筆錄），並提出支票簿供本院參酌。經
    本院檢視該支票簿，支票存根確有上開字句之記載，且文字
    尾端緊接王秋河之簽名，與證人所述相符。且被告於地檢署
    偵訊時，亦坦承是用標工程為理由，向客戶借空白支票，及
    其明知標工程不能用他人的支票當押標金之情（參見96核交
    字第1854號卷第20-21頁）。及使用票據之人均明知，將蓋
    有印鑑章之空白支票任意交予他人，如他人在票據上填寫鉅
    額數字及發票日期，並於完成發票行為後，將票據交付他人
    ，自己將負支付票面金額之票據債務，除非有特別原因，否
    則不會輕易將空白支票交予他人。因此，證人丁○○證稱係
    因業務往來與被告熟識，信任被告，且被告稱支票是標工程
    用，不會流通，得標後，亦會將部分工程交予證人，才出借
    空白票據予被告，所述亦無違背常情之處。因此，證人丁○○之證述，確與事實相符，應足採信。
  (四)綜上調查，本件被告及王秋河明知標工程所需之押標金，不
    得以他人之支票供擔保，卻利用與證人丁○○有業務往來，
    對被告甚為信任，以上開藉口向證人丁○○調借7張蓋有葉
    盛元印鑑章之支票，並將借得之空白支票完成發票行為，持
    向第三人借款，致葉盛元遭人訴請償還共計2,025,775元之
    票據債務，被告與王秋河共同詐欺取財之犯行，事證明確，
    應依法論科。
二、查本件被告犯罪時間在94年間，而我國刑法業於94年2月2日
    修正，並於95年7月1日公布施行，是被告行為後，刑法之法
    律已有變更，且部分條文之變更足以影響被告受刑事處罰之
    法律效果，屬於法律變更，依新修正施行之刑法第2條第1項
    規定，規範行為後法律變更所生新舊法律比較適用之準據法
    ，應採「從舊從輕」原則，因此，爰就本件應適用之相關新
    、舊條文比較輕重情形如下：
  (一)刑法第2條部分：
    修正之刑法第2條第1項為新舊法比較適用之準據法，無關行
    為可罰性要件之變更，非屬刑罰法律變更，無庸比較新舊法
    問題，蓋依修正後之規定。
  (二)刑法第28條部分：
    修正後之刑法第28條係將原條文「實施」二字，修正為「實
    行」，並排除陰謀、預備共同正犯之適用，減縮共同正犯成
    立之範圍，本件被告不論依新法或舊法，均成立共同正犯，
    並無何者較有利於被告，因此應依修正前之刑法第28條規定
    。
  (三)刑法第56條連續犯部分：
    依修正前之連續犯規定，行為人之數行為，如係基於概括之
    犯意，而犯同一罪名者，應論以一罪，但得加重其刑至二分
    之一；依新法則論以數罪，併合處罰，自以舊法時之連續犯
    規定較有利於被告。
三、論罪科刑：
  (一)本件被告施用詐術，向丁○○詐得之財物，雖為7張空白支
    票，但支票為金錢流通工具，經完成發票行為後，等同於現
    金使用，屬於有價證券。因此，丁○○交付予被告或王秋河
    之7張支票，均蓋有發票人葉盛元之印鑑章，且證人丁○○
    以為支票係供景茂公司投標工程所用之押標金，概括授權被
    告等人得於票據上填載金額及日期，以利投標。換言之，被
    告取得該7張支票後，不論自行或委由他人於票據上填載金
    額及日期，均不該當偽造有價證券之刑責，且因票據完成發
    票行為，而取得等同於票據金額之財物。核被告所為，係犯
    刑法第339條第1項之詐欺取財罪。且被告與王秋河間，就上
    開犯行，有犯意聯絡，行為分擔，應論以共同正犯。及被告
    與王秋河於95年2月至6月間，先後施用詐術向證人丁○○借
    得之空白支票，雖屬前後不同行為，但犯罪時間緊接，所犯
    罪名相同，顯係基於概括犯意反覆為之，應論以連續詐欺取
    財罪。
  (二)爰審酌被告之犯行，有上述連續犯應加重其刑之適用，其利
    用證人丁○○對其之信任關係，向證人丁○○詐得空白票據
    ，嗣後完成發票行為，另持向第三人調借現金，雖其所為係
    為景茂公司資金周轉需要，但其身為景茂公司股東之一，同
    時亦為維護個人利益，並造成丁○○須負責為發票人葉盛元
    處理200餘萬元之票據債務，損害非輕，及其犯後並無悔意
    ，除飾詞狡辯，亦未與證人丁○○達成和解，協助處理上開
    票據債務等一切情狀，量處如主文所示之宣告刑，以資懲儆
    。
  (三)本件被告犯罪時間在96年4月24日以前，且所犯罪名經宣告
    之刑未逾有期徒刑1年6月，應依中華民國96年罪犯減刑條例
    第2條第1項規定，減其宣告刑2分之1，並定其應執行刑。
四、據上論斷，應依刑事訴訟法第299條第1項前段，刑法第2條
    第1項、（修正前）第28條、（修正前）第56條、第339條第
    1 項，罰金罰鍰提高標準條例第2條，中華民國96年罪犯減
    刑條例第2條第1項第3款、第7條、第9條，判決如主文。
本案經檢察官乙○○到庭執行職務。
中    華    民    國    97    年    3     月    27    日
                  刑事第四庭    審判長法  官  鄭文祺
                                      法  官  黃翰義
                                      法  官  許蕙蘭
以上正本證明與原本無異。
如不服本判決應於收受本判後10日內向本院提出上訴書狀，並應
敘述具體理由。如未敘述上訴理由者，應於上訴期間屆滿後20日
內向本院補提理由書狀（均須按他造當事人之人數附繕本）「切
勿逕送上級法院」。
                                書記官  郭勝華
中    華    民    國    97    年    3     月    27    日
附錄法條：
中華民國刑法第339條（普通詐欺罪）
意圖為自己或第三人不法之所有，以詐術使人將本人或第三人之
物交付者，處5年以下有期徒刑、拘役或科或併科1千元以下罰金
。
以前項方法得財產上不法之利益或使第三人得之者，亦同。
前二項之未遂犯罰之。


司法院資訊處製作；財團法人民間司法改革基金會備份。
